【裁判字號】    95,台上,193
【裁判日期】    950112
【裁判案由】    偽造文書
【裁判全文】
最高法院刑事判決              九十五年度台上字第一九三號
    上  訴  人  甲  ○原名陳.
                        45巷.
    選任辯護人  廖瑞鍠律師
上列上訴人因偽造文書案件，不服臺灣高等法院臺中分院中華民
國九十四年九月七日第二審更審判決（九十三年度重上更(二)字第
六五號，起訴案號：臺灣彰化地方法院檢察署八十四年度偵字第
二四二號），提起上訴，本院判決如下：
    主  文
上訴駁回。
    理  由
按刑事訴訟法第三百七十七條規定：上訴於第三審法院，非以判
決違背法令為理由，不得為之；是提起第三審上訴，應以原判決
違背法令為理由，係屬法定要件，如果上訴理由狀並未依據卷內
訴訟資料具體指摘原判決不適用何種法則或如何適用不當，或所
指摘原判決違法情事，顯與法律規定得為第三審上訴理由之違法
情形不相適合時，均應認其上訴為違背法律上之程式，予以駁回
。本件原判決撤銷第一審判決關於諭知上訴人甲○（原名陳良現
）無罪部分，改判論處上訴人共同連續行使偽造私文書，足以生
損害於他人罪刑（處有期徒刑二年六月）。上訴人之上訴意旨略
稱：（一）上訴人係「四維集團」實際負責人，旗下有「四維房
屋」、「羅斯國際開發股份有限公司」、「景林貿易公司」、「
全亞邁勵」、「斯富」、「機點」等七家公司，員工逾百人，事
務繁忙，不可能事事躬親。本件貸款案完全委託蔡金山、蔣安國
處理，整個貸款過程、細節，上訴人並不清楚。雖上訴人於第一
審供稱：「（問：黃國松的章是否你刻的？）是我們公司刻的」
、「（問：那更改契約內容是誰做的？）那是我們作的」、「（
問：你在何時、何地將上開土地【指向黃國松購買之坐落臺北縣
林口鄉○○○段頭湖小段二之十四、二之十五、二之十六、二之
十七號土地】的買賣價金改為新臺幣【下同】二億一千三百三十
六萬一千九百元，及將向陳學時買的那筆土地價金改為一億七千
九百十七萬元﹖）在溪州鄉農會貸款評估價值時，也就是民國八
十二年四、五月間在臺北市○○路二九號五樓我公司內」、「（
問：契約上之金額是誰改的）是我公司蔣安國改的」、「（問：
是否你們兄弟三人授意要他改的？）是我叫蔣安國處理的」、「
（問：那以陳良欲名義向陳學時買土地之價金是何時改的？）也
是在八十二年五、六月間在公司改的」、「（問：改契約時一共
偽刻幾個印章？）陳學時、黃國松之印章各一顆」、「（問：你
是否為了配合貸款金額，將土地買賣價金變造為五億三千餘萬元
？）是我們公司蔣安國做的，這件事我知道」。但從未供認係伊
請人偽刻或指示蔣安國、蔡金山偽刻印章及偽造前揭不動產買賣
契約書。且於第一審供稱：「他們都知道這件事，不用我指使」
，而檢察官提示上開偽造之不動產買賣契約書時，上訴人除當庭
表明未見過上開契約書外，復供稱：「契約書是由蔣安國、蔡金
山處理的，我只到溪州農會一次而已」。原判決認定：「上訴人
基於共同行使偽造私文書之犯意，指示蔣安國偽刻黃國松、陳學
時印章，並推由蔣安國、蔡金山於八十二年四月至六月之間，在
臺北市○○路二九號五樓，分別偽造二份不實之不動產買賣契約
書」，顯與上引卷內筆錄之記載不相符合，有證據上理由矛盾之
違法。又蔣安國從未到庭就上訴人指示其偽刻印章及偽造上開買
賣契約書之事作證，蔡金山亦未曾有此項證述，原判決僅憑上訴
人前開供述，斷章取義的為前揭事實認定，自屬違法。（二）依
原判決理由記載，係依憑蔡金山、胡冠林於偵查中之供述，認定
：「上訴人基於共同行使偽造私文書之犯意，指示蔣安國偽刻黃
國松、陳學時印章，並推由蔣安國、蔡金山於八十二年四月至六
月之間，在臺北市○○路二九號五樓，分別偽造二份不實之不動
產買賣契約書」。惟蔡金山、胡冠林在偵查中，僅指證上訴人有
找人頭戶參加溪州農會之行為，均未證述係上訴人指示蔣安國，
偽造黃國松、陳學時之印章，及推由蔣安國、蔡金山偽造二份不
實之不動產買賣契約書，原判決上開事實認定，顯有認定事實未
依證據之違法。（三）證人闕聰敏於更(一)審證稱：「我不知道誰
偽造的，蔣先生請我們幫忙抄，幫忙蓋章。何立功的那份是我幫
忙抄的。陳學時、陳良欲的那份買賣契約書部分我幫忙蓋陳學時
的章，蔣安國交給我的時候內容他已經寫好了，我只是蓋他拿給
我陳學時的章」，足見並非上訴人指示蔣安國，偽造黃國松、陳
學時之印章，及推由蔣安國、蔡金山偽造二份不實之不動產買賣
契約書，原判決有認定事實未依證據之違法。（四）上訴人於偵
查中已供稱：「利息應該是付八十三年四、五月份」，原判決
認定上訴人自八十三年三月間起即未繳納貸款利息，顯與卷內證
據資料不符云云。
惟查：原判決依憑上訴人於原審供認先後於八十二年五月間及同
年六月間，提供前揭二份偽造之不動產買賣契約書，以呂建穀、
陳義鵬、陳漢溪、翁潮木、翁潮盈、翁國發、翁潮和、呂信海、
詹素貞、王鴻誌、張雲鵬、陳長生、許錦水、范循性、王開福、
林苞谷等人名義，向彰化縣溪州鄉農會（下稱溪州鄉農會）申請
貸得共計二億四千六百萬元，其中部分係用以支付當初因買土地
積欠何立功、蔡金寶之款項等語、於偵查及第一審先後供稱：「
（問：貸款的人頭是你找何人去找的﹖）胡冠林及王俊雄辦的，
以前都是我公司員工」、「因他二人是公司員工，我只付每人五
萬元作為他們二人之車馬費」、「（問：林永雄、潘宗道、徐阿
木是何人﹖）我公司員工」、「（問：事後買賣契約書上之價款
是否有偽造﹖）是，因溪州鄉農會估好貸款數字之後，再核貸七
成，再要求我們補契約書，這是一般貸款之習慣，契約書是由蔣
安國、蔡金山處理的，而向溪州農會貸款均是蔡金山處理的」「
（問：黃國松的章是否你刻的﹖）是我們公司刻的」、「（問：
那更改契約內容是誰做的？）那是我們作的」、「（問：你在何
時、何地將上開土地【指向黃國松購買之坐落臺北縣林口鄉○○
○段頭湖小段二之十四、二之十五、二之十六、二之十七號土地
】的買賣價金改為二億一千三百三十六萬一千九百元，及將向陳
學時買的那筆土地價金改為一億七千九百十七萬元？）在溪州鄉
農會貸款評估價值時，也就是八十二年四、五月間在臺北市○○
路二九號五樓我公司內」、「（問：契約上之金額是誰改的）是
我公司蔣安國改的」、「（問：是否你們兄弟三人授意要他改的
？）是我叫蔣安國處理的」、「（問：那以陳良欲名義向陳學時
買土地之價金是何時改的？）也是在八十二年五、六月間在公司
改的」、「（問：改契約時一共偽刻幾個印章？）陳學時、黃國
松之印章各一顆」、「（問：你是否為了配合貸款金額，將土地
買賣價金變造為五億三千餘萬元？）是我們公司蔣安國做的，這
件事我知道」、證人胡冠林、陳學時、黃國松、謝美雲、何立功
、蔡金寶等人分別在法務部調查局彰化縣調查站（下稱彰化縣調
查站）、或檢察官偵查中之證述、原審共同被告陳良欲、陳良發
在彰化縣調查站及偵審中之供述、證人蔡金山於偵查及原審之證
述、卷附偽造之不動產買賣契約書二份、呂建穀等十六人之戶籍
謄本、溪州鄉農會會員入會申請書、借款申請書、擔保放款借據
、不動產抵押權設定契約書、授信約定書、取款憑條及轉帳支出
傳票等件影本、資金流向明細表等件影本、臺灣彰化地方法院檢
察署刑案資料查註記錄表一份、臺灣高等法院被告全國前案紀錄
表一份及臺灣嘉義地方法院八十三年度訴緝字第三七號刑事判決
書一份等證據資料，認定上訴人有其事實欄所載之犯行，已於理
由內詳敘其調查證據之結果及取捨證據認定之理由；並就上訴人
否認本件犯罪所持之諸項辯解，認非可採，予以指駁。從形式上
觀察，原判決並無證據上理由矛盾、認定事實不憑證據或與卷內
證據資料之內容不符等違背法令之情形。再依原判決理由說明，
係以上訴人於偵查及第一審先後供認：「（問：貸款的人頭是你
找何人去找的？）胡冠林及王俊雄辦的，以前都是我公司員工」
、「因他二人是公司員工，我只付每人五萬元作為他們二人之車
馬費」、「（問：林永雄、潘宗道、徐阿木是何人﹖）我公司員
工」、「（問：事後買賣契約書上之價款是否有偽造﹖）是，因
溪州鄉農會估好貸款數字之後，再核貸七成，再要求我們補契約
書，這是一般貸款之習慣，契約書是由蔣安國、蔡金山處理的，
而向溪州農會貸款均是蔡金山處理的」「（問：黃國松的章是否
你刻的？）是我們公司刻的」、「（問：那更改契約內容是誰做
的﹖）那是我們作的」、「（問：你在何時、何地將上開土地【
指向黃國松購買之坐落臺北縣林口鄉○○○段頭湖小段二之十四
、二之十五、二之十六、二之十七號土地】的買賣價金改為二億
一千三百三十六萬一千九百元，及將向陳學時買的那筆土地價金
改為一億七千九百十七萬元﹖）在溪州鄉農會貸款評估價值時，
也就是八十二年四、五月間在臺北市○○路二九號五樓我公司內
」、「（問：契約上之金額是誰改的）是我公司蔣安國改的」、
「（問：是否你們兄弟三人授意要他改的﹖）是我叫蔣安國處理
的」、「（問：那以陳良欲名義向陳學時買土地之價金是何時改
的？）也是在八十二年五、六月間在公司改的」、「（問：改契
約時一共偽刻幾個印章？）陳學時、黃國松之印章各一顆」、「
（問：你是否為了配合貸款金額，將土地買賣價金變造為五億三
千餘萬元﹖）是我們公司蔣安國做的，這件事我知道」（見偵查
卷第二八八頁至第二九０頁、第一審卷第一宗第一三０頁、第二
宗第一一九頁），與共犯蔡金山在偵查中供稱：「（問：加入農
會之人是何人找來的？）陳良現」、「（問：你事後是否有協助
在農會貸款之人頭戶遷戶籍﹖）是」、「（問：是何人叫你遷的
﹖）陳良現」、「（問：貸款人頭之印章何人刻的﹖）陳良現」
、證人胡冠林於偵查證稱：「因陳良現欲找人頭到農會辦理貸款
，託我找人頭，（故幫張雲鵬、陳長生、許錦水、范循性、王開
福、林苞谷等人遷移戶口）」、「陳良現前後給我五萬元」、及
八十二年五月間及同年六月間，以呂建穀、陳義鵬、陳漢溪、翁
潮木、翁潮盈、翁國發、翁潮和、呂信海、詹素貞、王鴻誌、張
雲鵬、陳長生、許錦水、范循性、王開福、林苞谷等人名義，持
向溪州鄉農會申請貸款之不動產買賣契約書二份均係偽造，業據
黃國松、陳學時、原審共同被告陳良發、陳良欲供述明確等證據
資料，相互印證，認定：「上訴人基於共同行使偽造私文書之犯
意，指示蔣安國偽刻黃國松、陳學時印章，並推由蔣安國、蔡金
山於八十二年四月至六月之間，在臺北市○○路二九號五樓，分
別偽造二份不實之不動產買賣契約書」，與上引卷內筆錄之內容
，並無不符，亦非僅憑上訴人前開供認犯罪之自白，作為認定犯
罪事實之唯一證據。而檢察官提示該二份偽造之買賣契約書，訊
問上訴人：「事後買賣契約書上之價款是否有偽造？」，上訴人
係答稱：「是，因溪州鄉農會估好貸款數字之後，再核貸七成，
再要求我們補契約書，這是一般貸款之習慣，契約書是由蔣安國
、蔡金山處理的，而向溪州農會貸款均是蔡金山處理的，我只到
過溪州農會一次而已」（見偵查卷第二八九頁背面、第二九０頁
），該筆錄並無上訴人表示未見過前開買賣契約書之記載。至於
證人蔣安國已於八十二年十一月二十九日死亡，除經上訴人供明
在卷（見更(一)卷第五五頁、第五六頁）外，並有臺北市松山區戶
政事務所以九十年十月五日北市松戶字第９０６０９９０２００
號答覆表檢附之戶籍謄本乙份在卷可按（見同上卷第一八一頁、
第一八二頁）。則原審未傳喚其到庭作證，顯因無從調查之故。
上訴意旨（一）、（二）徒憑己意，就事實審法院無違於證據法
則之採證認事自由判斷職權之合法行使，再為單純事實上爭執，
自非合法之第三審上訴理由。又證人闕聰敏於更(一)審證稱：「我
不知道誰偽造的，蔣先生請我們幫忙抄，幫忙蓋章。何立功的那
份是我幫忙抄的。陳學時、陳良欲的那份買賣契約書部分我幫忙
蓋陳學時的章，蔣安國交給我的時候內容他已經寫好了，我只是
蓋他拿給我陳學時的章」，適足證上訴人於第一審供稱：「（問
：契約上之金額是誰改的）是我公司蔣安國改的」、「（問：是
否你們兄弟三人授意要他改的？）是我叫蔣安國處理的」，與事
實並無不符。則原判決依憑前述證據資料，認定：「上訴人基於
共同行使偽造私文書之犯意，指示蔣安國偽刻黃國松、陳學時印
章，並推由蔣安國、蔡金山於八十二年四月至六月之間，在臺北
市○○路二九號五樓，分別偽造二份不實之不動產買賣契約書」
，並無判決未依證據之違法。上訴意旨（三）執此指摘原判決認
定事實不憑證據，顯非依據卷內資料而為主張。至於上訴人向溪
州鄉農會繳納貸款利息至何時，上訴人於偵查中雖供稱：「應該
是付八十三年四、五月份」，但證人溪州鄉農會職員宋振愷、蘇
雅子於彰化縣調查站已分別供稱：「該貸款案之利息，自八十三
年三、四月間起即未再繳交」（見彰化縣調查站卷第一二四頁、
第一三一頁）。則原判決認定上訴人自八十三年三月間起即未繳
納本件貸款利息，與上引卷內宋、蘇二人供述筆錄之內容，並無
明顯歧異。況且上訴人貸得系爭貸款後，繳納利息至何時為止，
對於在此之前早經完成之行使偽造私文書犯行，並無影響，既於
判決結果無影響，則此部分事實認定，縱令與事實稍有不符，依
刑事訴訟法第三百八十條規定，仍難執為提起第三審上訴之適法
理由。上訴意旨（四）執此指摘原判決違法，亦非合法。綜上所
論，本件上訴違背法律上程式，應予駁回。至於原判決認與上開
行使偽造私文書部分，有牽連犯關係之詐欺取財未遂部分，原判
決認應依刑法第三百三十九條第三項、第一項論處；經核刑法第
三百三十九條第三項、第一項之詐欺取財未遂罪，屬於刑事訴訟
法第三百七十六條第四款之案件，與之有牽連犯裁判上一罪關係
之行使偽造私文書部分之上訴，既不合法，自無從就有牽連犯關
係之上開輕罪部分併為實體上審判，此部分既經第二審判決，自
不得上訴於第三審法院，上訴人其餘上訴意旨，就此部分提起上
訴，亦非適法，應併予駁回。
據上論結，應依刑事訴訟法第三百九十五條前段，判決如主文。
中    華    民    國  九十五  年    一    月   十二   日
                      最高法院刑事第十二庭
                          審判長法官  林  永  茂
                                法官  洪  文  章
                                法官  蘇  振  堂
                                法官  蕭  仰  歸
                                法官  何  菁  莪
      本件正本證明與原本無異
                                      書  記  官
中    華    民    國  九十五  年    一    月   十八   日
                                                      Ｑ


司法院資訊處製作；財團法人民間司法改革基金會備份。
